【裁判字號】    95,台上,5447
【裁判日期】    951005
【裁判案由】    違反公職人員選舉罷免法等罪
【裁判全文】
最高法院刑事判決            九十五年度台上字第五四四七號
上  訴  人  台灣高等法院台中分院檢察署檢察官
被      告  甲○○
            乙○○
                    樓
            丙  ○
上列上訴人因被告等違反公職人員選舉罷免法等罪案件，不服台
灣高等法院台中分院中華民國九十五年八月一日第二審判決（九
十五年度選上訴字第一０八０號，起訴案號：台灣台中地方法院
檢察署九十四年度選偵字第五三、五六、一００號），提起上訴
，本院判決如下：
    主  文
上訴駁回。
    理  由
一、甲○○、乙○○部分：
按刑事訴訟法第三百七十七條規定，上訴於第三審法院，非以判
決違背法令為理由，不得為之。是提起第三審上訴，應以原判決
違背法令為理由，係屬法定要件。如果上訴理由狀並未依據卷內
訴訟資料，具體指摘原判決不適用何種法則或如何適用不當，或
所指摘原判決違法情事，顯與法律規定得為第三審上訴理由之違
法情形，不相適合時，均應認其上訴為違背法律上之程式，予以
駁回。本件檢察官上訴意旨略稱：(一)、證人顏小芬於警詢及檢察
官偵查中供稱：被告甲○○要伊當台中縣太平市（下稱太平市）
建興里（下稱建興里）十三鄰鄰長，並拿新台幣（下同）二千元
，建興里十三鄰戶長名冊，地區圖等與伊，說這是余文欽要伊幫
忙「顧票桶」的，所謂「顧票桶」就是選舉時幫余文欽拉票，催
選民投票給余文欽等情，核與秘密證人A1所述，甲○○有拿二千
元委託鄰長，請鄰長向鄰裡的選民替余文欽拉票，即台語所謂「
顧票桶」等情相符。依刑事訴訟法第一百五十九條之五之規定，
秘密證人A1供述之傳聞證據仍有證據能力，而原判決對秘密證人
A1供述各情何以不足採信，並未說明其理由，於法有違。況甲○
○亦坦承有交付二千元與顏小芬、丙○，甲○○雖辯稱：伊是希
望顏小芬、丙○於投票當天，幫忙伊招呼里民至投票所投票，該
項工作就是俗稱的「顧票桶」，並未要求顏小芬幫余文欽拉票或
催選票投票給余文欽；而丙○雖亦辯稱：甲○○交付伊二千元，
係要伊選舉當天去里長那邊接電話，買午餐等情。然甲○○供承
：被告乙○○希望余文欽能夠當選，故拿給伊三萬元辦活動，給
顏小芬、丙○的二千元即是來自該三萬元等語，其與乙○○供承
：交付該三萬元與甲○○，因甲○○擔任里長人脈較廣，希望幫
伊介紹貸款及保險之客戶等情不符，且甲○○與乙○○所辯內容
亦與常情有違。另依丙○所辯解之內容，亦足見顏小芬、秘密證
人A1所供述之情節不符。原判決逕為甲○○、丙○無罪之諭知，
其採證認事於法有違等語。
惟查原判決以公訴意旨略稱：甲○○係太平市建國里（下稱建國
里）現任里長，民國九十四年八月二十八日，建國里重新劃分行
政區域，將之改制為建國里及建興里，甲○○仍出任改制後之建
國里里長，新劃分出之建興里里長則由太平市公所派員暫代，惟
甲○○參與改制後建興里鄰長人選之推薦事宜，對於太平市上開
二里之鄰長仍有相當的影響力；乙○○長期任職太平市農會，並
與甲○○熟識，而因太平市農會理事長余文欽參與台中縣太平市
市長選舉，乙○○為私下支持余文欽競選，並意圖使余文欽順利
當選，於九十四年九月或十月間某日，在太平市○○里○○路四
０六號甲○○住處，一次交付現金三萬元予甲○○，再由甲○○
以每人二千元之代價，交付賄賂予太平市建國里及建興里部分鄰
長，約請各該鄰長幫余文欽「顧票桶」（即替候選人拉票，以及
向選民催票投票給該候選人）。甲○○基於概括犯意而於收受款
項後之某日，分別在其上址住處及太平市○○路三九五巷十七號
，分別交付現金二千元予丙○（即建國里第二鄰鄰長李昆霖配偶
）及建興里第十三鄰鄰長顏小芬，並口頭要求於九十四年十二月
三日所進行之三合一選舉期間，替太平市長候選人余文欽「顧票
桶」，且於交付現金予顏小芬時，因顏小芬稱其不知道要如何去
催票，甲○○隨即交付內含有太平市建興里十三鄰戶長清冊之公
文袋一只，而對有投票權人交付不正利益，約使其投票權為一定
之行使。嗣於九十四年十一月三日二十二時許，台中縣警察局霧
峰分局派員至顏小芬住處查訪時，由顏小芬主動提出而查扣上開
二千元及公文袋一只，並循線查獲甲○○、乙○○。因認彼等二
人涉犯修正前公職人員選舉罷免法第九十條之一第一項之對於有
投票權之人交付賄賂罪嫌。按公職人員選舉罷免法第九十條之一
第一項之投票行賄罪，係以對於有投票權之人，行求期約或交付
賄賂或其他不正利益，而約其不行使投票權或為一定之行使為構
成要件，詳析其要件有三：其一，須對於有投票權之人為之；其
二，須有行求、期約或交付賄賂或其他不正利益之行為；其三，
須約使有投票權人為一定之行使或不行使投票權。所謂「行求」
，係指行賄人自行向對方提出賄賂或不正利益，以備交付，祇以
行賄者一方之意思表示為已足，不以受賄者之允諾為必要；所謂
「期約」，係指行賄者與受賄者雙方就期望而為約定於一定期間
內交付賄賂或利益，乃雙方意思已合致，而尚待交付；所謂「交
付」，係指行賄者事實上將賄賂或不正利益交付受賄者收受之行
為，惟不論何階段之行為態樣，行為人之行為是否該當於修正前
公職人員選舉罷免法第九十條之一第一項之投票行賄罪，均應有
上述三構成要件，亦即須視行為人主觀上是否具有行賄之犯意，
而約使有投票權人為投票權一定之行使或不行使；客觀上行為人
所行求期約或交付之賄賂或不正利益是否可認係約使投票權人為
投票權之一定行使或不行使之對價；以及所行求、期約、交付之
對象是否為有投票權人而定，上開對價關係，在於行賄者之一方
，係認知其所行求、期約或交付之意思表示，乃為約使有投票權
人為投票權一定之行使或不行使；在受賄者之一方，亦應認知行
賄者對其所行求、期約或交付之意思表示，乃為約使其為投票權
一定之行使或不行使，且對有投票權人交付之財物或不正利益，
並不以金錢之多寡為絕對標準，而應綜合社會價值觀念、授受雙
方之認知及其他客觀情事而為判斷，倘足認其與要約有投票權人
為投票權一定之行使或不行使間，具有「對價」關係時，始與該
罪之構成要件相符。訊據乙○○固坦承：交付現金三萬元予甲○
○，並私下拜託甲○○支持余文欽；甲○○固坦承：收受乙○○
所交付之現金三萬元，且曾分別交付二千元現金及上開公文袋與
顏小芬、丙○等情是實。惟彼等二人均否認有檢察官所指之犯行
，乙○○辯稱：伊因里長甲○○曾表示相關經費不足，且希望甲
○○能幫助伊拓展業務，故以該三萬元贊助甲○○辦理活動，該
三萬元並非供賄選之用；甲○○辯稱：乙○○係因其所辯解之理
由而贊助伊三萬元，伊分別交付顏小芬、丙○各二千元係勞務對
價，即請託彼等二人於投票日到伊服務處，幫忙買便當、接電話
、招待客人等選務事宜之費用等語。而依檢察官於起訴書所記載
之上開犯罪事實，即甲○○分別交付二千元與顏小芬、丙○，係
請託各該鄰長幫余文欽「顧票桶」（即替候選人拉票，以及向選
民催票投票給該候選人）等情，其顯與投票行賄罪之構成要件不
符，即甲○○主觀上並非基於賄選之犯意而提供二千元與顏小芬
、丙○，而客觀上顏小芬、丙○對甲○○所交付之二千元，並未
認係約使彼等投票權為一定之行使，上開二千元均與投票權之行
使間並未存有「對價」關係。況依甲○○所稱「顧票桶」之意義
予以判斷，為候選人合法催票、拉票等行為亦屬「顧票桶」，「
顧票桶」非必可解釋即係以金錢行賄買票之犯行。依秘密證人A1
於警詢及偵查中供證稱：伊未親眼目睹甲○○行賄，是鄰長李昆
霖告訴彼等的等情，係屬審判外之陳述及個人推測之詞，雖甲○
○選任辯護人對秘密證人A1供述之證據能力並無意見，然經核秘
密證人A1供述各情係屬其個人推測之詞，並不能為不利甲○○、
乙○○之認定。依證人即法務部調查局外勤專業組組長林明志所
證述之內容，堪認檢察官對其所舉之通訊監察譯文內容有誤解，
該通訊監察譯文並不能為不利甲○○、乙○○之認定。參酌被告
三人於檢察官偵查及第一審為交互詰問時，均一致具結供稱：甲
○○收受乙○○所交付之三萬元，及甲○○分別交付顏小芬、丙
○各二千元，係請託顏小芬、丙○二人於投票當天到甲○○服務
處，幫忙買便當、接電話、招待客人等選務事宜之費用及勞務之
代價，上開金錢均非供賄選之用；顏小芬供稱：……我們那邊「
顧票桶」的意思就是選舉時幫余文欽拉票、催選民投票給余文欽
，甲○○並沒有說要伊及伊家人投票給余文欽，……這是伊的工
作費用，「顧票桶」的意思就是催鄰民去投票、記錄開票情形、
幫余文欽拉票；甲○○提出辦理里民活動及重陽節活動之照片、
收據、明細表等資料，證明其收受乙○○交付之三萬元係使用於
上開活動；丙○提出九十四年十二月三日購買午餐之收據，證明
甲○○交付伊之二千元係用於購買午餐，上情並據證人閻志舜、
王素峰證稱屬實等情，堪認檢察官所舉之證據尚不足以證明甲○
○、乙○○二人，有修正前公職人員選舉罷免法第九十條之一第
一項之對於有投票權人交付賄賂之犯行，此外，亦查無其他確實
證據足資證明甲○○、乙○○確應負上開罪責等情，予以綜合判
斷。因而維持第一審諭知甲○○、乙○○無罪部分之判決，駁回
檢察官在第二審之上訴，已說明其論斷所憑之依據及理由，從形
式上觀察，並無違背法令之情形。按證據之取捨與證據之證明力
如何，均屬事實審法院得自由裁量、判斷之職權；苟其此項裁量
、判斷，並不悖乎通常一般之人日常生活經驗之定則或論理法則
，又於判決內論其何以作此判斷之心證理由者，即不得任意指
摘其為違法，而據為提起第三審上訴之合法理由。又檢察官就被
告犯罪事實，有舉證責任，並指出證明之方法，刑事訴訟法第一
百六十一條第一項定有明文。且認定犯罪事實所憑之證據，雖不
以直接證據為限，間接證據亦包括在內，然而無論直接證據或間
接證據，其為訴訟上之證明，須於通常一般人均不致有所懷疑，
而得確信其為真實之程度者，始得據為有罪之認定，倘其證明尚
未達到此一程度，而有合理之懷疑存在時，即不能遽為不利被告
之認定。原審綜合斟酌前述各項事證，論斷說明本件不能證明甲
○○、乙○○有檢察官所指之犯行等情，乃屬其採證職權之合法
行使，不容任意指為違法。檢察官上訴意旨就原審取捨證據論斷
事實之職權行使，暨原審已調查說明之事項，漫加指摘，均與法
律規定得為第三審上訴理由之違法情形不相適合，其此部分之上
訴違背法律上之程式，應予駁回。
二、丙○部分：
按刑事訴訟法第三百七十六條所列各罪之案件，經第二審判決者
，不得上訴於第三審法院，法有明文。本件被告丙○被訴投票受
賄部分，公訴人認係涉犯刑法第一百四十三條第一項之罪嫌，核
屬刑事訴訟法第三百七十六條第一款之案件。依首開說明，既經
第二審判決，自不得上訴於第三審法院，檢察官竟復提起上訴，
顯為法所不許，應予駁回。
據上論結，應依刑事訴訟法第三百九十五條前段，判決如主文。
中    華    民    國  九十五  年    十    月    五    日
                      最高法院刑事第一庭
                          審判長法官  董  明  霈
                                法官  林  茂  雄
                                法官  張  祺  祥
                                法官  呂  永  福
                                法官  洪  文  章
      本件正本證明與原本無異
                                      書  記  官
中    華    民    國  九十五  年    十    月   十九   日
                                                 Ｒ


司法院資訊處製作；財團法人民間司法改革基金會備份。
